最高法院刑事判決　　　　　　　　　　　　　　　九十三年度台上字第五七二二號
　　上 訴 人反訴人）乙○○.
　　　　　　　　　　　甲○○
　　　　　　　　　　　戊○○
　　共 同反訴代理 人　康勝男律師
　　上訴人即反訴被告　丁○○
　　　　　　　　　　　　　　　.
　　　　　　　　　　　　　　　.
　　反　 訴　被　 告　丙○○.
　　共 同選任辯護 人　郭令立律師
右上訴人等因反訴被告等誣告案件，不服台灣高等法院中華民國九十三年七月三十日
第二審更審判決（九十三年度重上更(四)字第六八號，自訴案號：台灣桃園地方法院八
十五年度自字第五八號），提起上訴，本院判決如左：
    主  文
上訴駁回。
    理  由
按刑事訴訟法第三百七十七條規定，上訴於第三審法院，非以判決違背法令為理由，
不得為之。是提起第三審上訴，應以原判決違背法令為理由，係屬法定要件。如果上
訴理由狀並未依據卷內訴訟資料，具體指摘原判決不適用何種法則或如何適用不當，
或所指摘原判決違法情事，顯與法律規定得為第三審上訴理由之違法情形，不相適合
時，均應認其上訴為違背法律上之程式，予以駁回。查本件訟爭係雙方之父謝華月於
民國八十四年四月十二日死亡，其繼承人有謝阿振（長男）、謝紅川（次男）、謝紅
田（三男）、丁○○（四男）、戊○○（五男）、乙○○（六男，原名謝紅春）、丙
○○（七男）、謝龍霞（長女）、謝佩芸（次女）、謝秀英（三女）等人，因遺產糾
紛，發生爭訟。其間，乙○○、謝紅田先對謝阿振、謝紅川提出偽造文書之告訴（已
另案判刑確定）。嗣丁○○、丙○○亦對乙○○、甲○○夫婦提出偽造文書之告訴，
旋於檢察官偵查中改提自訴，並增列戊○○為自訴案件之被告（自訴部分，業經判決
無罪確定）。乙○○、甲○○、戊○○於自訴案件繫屬中，對丁○○、丙○○提起誣
告之反訴，本件為反訴部分，茲敘述如下：
壹、丁○○有罪部分：
一本件上訴人即反訴被告（下稱被告）丁○○上訴意旨略稱：(一)、綜觀原判決理由，
並未說明其憑以認定謝華月確於生前有將系爭八筆土地，以贈與或買賣方式轉讓予戊
○○之證據，有理由不備之違誤。(二)、原判決事實認定：「謝華月生前將其名下所有
坐落桃園縣新屋鄉○○段……Ａ地……Ｂ地，及同縣觀音鄉○○○段……Ｃ地等土地
，以贈與或買賣方式轉讓予戊○○所有，因戊○○未具自耕農身分，乃將上開土地信
託登記於乙○○名下」。但其理由卻又謂：「乙○○固曾於八十四年八月十九日，以
存證信函向謝阿振、謝龍霞、戊○○及葉宏昌表示，謝華月之遺產尚未明確，其中新
屋鄉○○段及觀音鄉○○○段土地係贈與戊○○，有該存證信函一份在卷足稽。……
依信函內容僅為乙○○個人之意旨，尚不足以證明生父謝華月確有贈與反訴人土地，
何以謝華月不向全體兄弟姊妹宣布贈與土地之事，又何以委由乙○○代為作片面之通
知，均令人懷疑」云云，有理由矛盾之違誤。(三)、被告否認曾至乙○○家抱怨謝華月
贈與土地給戊○○之事，並爭執證人謝紅田之證言不可採。而謝紅田於更二審時，曾
稱被告為前揭抱怨時，有「大哥（謝阿振）之子謝盛康在場」。乃原審未傳喚謝盛康
到庭訊問，有調查未盡之違法。(四)、反訴人乙○○在偵查中供述，土地買賣是真的，
即無贈與之可言。又系爭土地果係謝華月贈與戊○○，乙○○於存證信函中何以不說
明？反稱係伊贈與戊○○？又謝華月生前與謝紅川同住，如果謝華月確有贈與土地給
戊○○，謝紅川何以不知情？原判決對於上開有利於被告之證據，未予採納，復未說
明不予採納之理由，有理由不備之違法。(五)、原判決以證人謝紅田之供述採為證據，
認定被告成立犯罪。惟謝紅田之立場偏頗，且其證言悖於情理，與事實不符，不能與
一般證人同視。二上訴人（即反訴人）乙○○、甲○○、戊○○等（下稱上訴人等）
上訴意旨略稱：(一)、被告除在自訴上訴人等盜用謝華月之印章用以辦理土地移轉登記
及使公務員登載不實部分，虛構事實，成立誣告罪外。另於自訴上訴人等非法取得自
耕能力證明及盜領謝華月之存款部分，亦屬虛構事實，應一併論以誣告罪。(二)、被告
先對乙○○、甲○○提出告訴，嗣於檢察官偵查中改提自訴，並增列戊○○為自訴案
件之被告，兩者非同一案件云云。
惟查：(一)、原判決撤銷第一審關於被告部分無罪之判決，改判論處被告意圖他人受刑
事處分，向該管公務員誣告罪刑，係依憑上訴人等之指訴；證人謝紅田、謝龍霞、謝
佩芸等人之證述。被告亦承認：有對上訴人等提出告訴、自訴之事實。並有土地登記
簿謄本、存證信函、告訴狀、自訴狀等附卷可稽，以為論據。並敘明：(1)謝華月因長
期臥病，其看護費用均由戊○○支付，故於生前指示將系爭Ａ、Ｂ、Ｃ土地移轉登記
給戊○○，因戊○○無自耕農身分，乃將之信託登記在乙○○名下，已迭據上訴人等
指訴明確，核與證人謝紅田、謝龍霞、謝佩芸證述之情節相符。被告亦承認，為申報
遺產稅，於查知前揭土地已經移轉之事後，有去問乙○○，乙○○說「是爸爸要給戊
○○的」。(2)證人謝紅田亦先後證稱：「丁○○曾去乙○○家說，我父親很不公平，
為何農地都給戊○○，我也要，而乙○○說那好，從現在開始由你負擔費用，說不定
父親還有二筆建地會給你，丁○○很不高興就離開」、「丁○○曾經到乙○○家，跟
乙○○抱怨，說我父親的農地都過戶給戊○○不公平，這樣他也要，乙○○就回他，
那父親的看護費都由他負擔，農地就過戶給他，我當時在場，有聽到」；且證稱丁○
○到乙○○家抱怨之時間為「八十三年四、五月間」。足見被告係在謝華月生前即已
知悉其父謝華月將系爭土地移轉給戊○○（信託登記在乙○○名下），被告方會至乙
○○家中抱怨謝華月處理不公。否則，如果土地尚未移轉，被告何來抱怨之舉？又倘
係在謝華月死亡後，又何來「負擔看護費」及「贈與建地」之說。(3)被告既於謝華月
生前已經知悉上訴人等係依其父親之指示辦理系爭土地之移轉登記，並無偽造文書情
事（其時間順序在提出告訴及自訴之前），而仍於八十五年一月五日、同年三月二十
六日，先後對上訴人等提出偽造文書之告訴及自訴，係指稱渠等「不思反哺，反而乘
虛而入，利用探望（謝華月）之際，盜取印章，將其中大筆面積或價值高之土地，以
贈與或買賣之虛偽不實登記，移轉過戶乙○○名下，將先父遺產侵吞殆盡」云云，即
難謂無誣告之故意。(4)誣告罪為妨害國家審判權之罪，就其性質而言，直接受害者係
國家，即國家之審判事務，因誣告而為不當之進行，至個人受害乃國家進行不當審判
事務所發生之結果，故以一訴狀誣告數人，僅能成立一誣告罪，並無刑法第五十五條
從一重處斷之餘地。被告先提告訴，嗣改提自訴，以一訴狀誣告上訴人等三人，仍僅
構成一個誣告罪。因認被告確有誣告之犯意及行為，為其所憑之證據及認定之理由。
而以被告嗣後否認犯罪，辯稱因覺得系爭土地之移轉有疑問，才訴請法院查明，無誣
告之犯意云云，乃飾卸之詞，不可採信等情綦詳。至於反訴意旨另以：被告另自訴乙
○○、甲○○偽造文書請領自耕能力證明；及另自訴戊○○偽造謝華月之取款條盜領
存款部分，亦屬誣告。惟查：(1)系爭Ａ、Ｂ、Ｃ土地分屬田、水地目，有土地登記簿
謄本在卷可憑，而乙○○、甲○○夫婦係以代書為業，此為乙○○、甲○○所是認，
依法不能取得自耕能力證明。被告因而懷疑渠等於申請自耕能力證明時，隱匿實情，
使公務員登載不實，並非憑空捏造。(2)謝華月係四年八月二十八日出生，於晚年已長
期臥病在床，自無親自辦理提存款項，惟其存摺上之提存款紀錄頻繁，其中並有新台
幣（下同）八十萬元轉入戊○○之女謝怡妃之帳戶、二百三十萬元轉入乙○○之帳戶
，此為戊○○、乙○○所是認，並有謝華月在華南銀行之活期儲蓄存款存摺影本在卷
可稽。被告因而懷疑渠等涉有冒領嫌疑，並非全然無因，難認有誣告之故意。至於自
訴意旨所稱，謝華月帳戶內之存款一千三百八十七萬四千九百四十元均遭盜領殆盡部
分。經向華南銀行調閱謝華月帳戶自八十三年二月一日起至八十四年四月十二日之取
款憑條計十九張，以調查該金錢係由何人提領。惟客戶提款時，銀行僅核對存摺、取
款憑條及印鑑章，不必確認其身分，從而僅憑取款條無從得知何人具領，有該銀行之
復函在卷可考。被告因而懷疑被冒領，亦屬於合理懷疑，難認有誣告之故意。至於乙
○○、謝紅田另對於謝阿振、謝紅川所提出冒領存款之告訴，嗣後經另案判刑確定；
另謝龍霞、謝佩芸亦證稱繼承人會議時，被告有到場。但在開繼承人會議時，乙○○
係於謝阿振、謝紅川不在場之情況下，單方指稱謝阿振、謝紅川冒領存款，在場者無
從肯認何人冒領，況該次會議並無任何具體共識或結論，亦難認被告捏造事實故意誣
告冒領其餘存款。惟上訴人等於提起反訴時，認此部分與前開有罪部分，有裁判上一
罪關係，爰不另為無罪之諭知，已詳為說明。(二)、原判決理由說明：「……信函內容
僅為乙○○個人之意旨，尚不足以證明生父謝華月確有贈與反訴人土地，何以謝華月
不向全體兄弟姊妹宣布贈與土地之事，又何以委由乙○○代為作片面之通知，均令人
懷疑」部分，係針對不知情之丙○○（此部分詳後述）而言。至於被告部分，於其提
出告訴、自訴之前，已經知悉上訴人等係依謝華月之指示辦理系爭土地之移轉登記，
原判決已詳為說明（已見前述）。被告上訴意旨，任意指摘原判決理由矛盾，自非適
法。(三)、原審於審判期日，已就證人謝紅田之證言，依法踐行調查證據之程序。被告
及其選任辯護人且稱「無其他證據請求調查」（見原審更(四)卷第二○六頁、第二○八
至二○九頁）。被告待上訴本院後，始指摘原審未再傳喚謝盛康到庭訊問，並非依據
卷內資料執為指摘。至於被告及上訴人等其餘之爭辯，或屬枝節性之問題，或為單純
事實之爭執，均非適法之第三審上訴理由。渠等上訴意旨徒憑己見，就原判決已說明
事項或屬原審採證認事職權之適法行使，任意指摘為違法，顯與法律規定得為第三審
上訴理由之違法情形，不相適合。其上訴違背法律上之程式，應予駁回。
貳、丙○○無罪部分：
本件上訴人（即反訴人）乙○○、甲○○、戊○○等（下稱上訴人等）上訴意旨略稱
：(一)、被告丙○○對於謝華月遷移戶籍之原因，在於使乙○○取得自耕能力證明及辦
理Ａ、Ｂ、Ｃ土地所有權移轉之用，知之甚稔，並非乙○○為申報所得稅減免之用。
此項事實，得為被告觸犯誣告罪之補強證據，原審不察遽為無罪之判決，有理由不備
及認定事實與卷證不符之違誤。(二)、被告於案外人謝紅川在另案（八十四年度偵字第
一○二六四號）被訴之事實，已明知謝華月之帳戶，有三百九十多萬元係由謝紅川領
取。被告於提出自訴之前，且已就謝華月存摺內之資料，逐筆核對，而仍捏造事實誣
告，原審置不利於被告之證據於不顧，有理由不備及認定事實與卷證不符之違誤。(三)
、被告於提起自訴時，就謝華月帳戶之提款額與戊○○有關者，僅為三百十萬元。況
謝華月於生前雖因行動不便無法自理，但其帳戶之提存，均委由其子女為之，為被告
所是認。則其自訴「戊○○自行填寫取款條，偽造謝華月之簽章，自八十三年二月一
日起至八十四年四月十日止，先後侵占款項一千三百八十七萬四千九百四十元」，即
屬誣告。(四)、謝華月係在死亡之前一、二年，移轉系爭土地之所有權，被告不得諉為
不知。從而被告以「（上訴人等）不思反哺，反而乘虛而入，利用探望（謝華月）之
際，盜取印章，將其中大筆面積或價值高之土地，以贈與或買賣之虛偽不實登記，移
轉過戶乙○○名下，將先父遺產侵吞殆盡」云云，即屬捏造事實誣告。(五)、被告已於
八十四年五月十五日向國稅局申請謝華月之遺產清冊，而謝華月之遺產中並不包括Ａ
、Ｂ、Ｃ之土地在內，況謝華月之遺產係由謝阿振、謝紅川辦理申報，並非由上訴人
等為之。原判決徒以謝華月於八十二年、八十三年間，將Ａ、Ｂ、Ｃ土地移轉登記予
乙○○所使用之印鑑，係七十五年或八十年所申領者，與常情有異，且乙○○、甲○
○夫婦以代書為業，如何能取得自耕能力證明，難免令人生疑，被告訴請判斷曲直並
非無因，據為無罪判決之理由，有理由不備及認定事實與卷證不符之違誤。(六)、被告
於自訴戊○○盜領存款部分，自訴乙○○、甲○○使公務員登載不實部分及自訴上訴
人等移轉系爭土地部分，均居於主導地位。原判決諭知無罪，即無可維持云云。
惟查：原判決維持第一審諭知被告丙○○無罪之判決，駁回上訴人等在第二審之上訴
。係以上訴人等在第一審提起反訴，略以：被告明知謝華月生前將其所有系爭Ａ、Ｂ
、Ｃ土地，以贈與或買賣方式轉讓予戊○○，因戊○○未具自耕農身分，乃將之信託
登記在乙○○名下。另亦明知謝華月之銀行存摺及印章向由其本人保管，非經其本人
同意，任何人均無法取得，其將設於華南商業銀行楊梅分行之活期存款帳戶結清，改
設活期儲蓄存款帳戶，係交由案外人謝紅川辦理。又上訴人等如何請領自耕能力證明
書，亦為被告所知悉。被告竟意圖使上訴人等受刑事處分而虛構事實向檢察官提出告
訴，嗣又不待檢察官偵結，而提起自訴，指控乙○○及其配偶甲○○盜用謝華月之印
章、偽造文書及使公務員登載不實，用以辦理系爭土地之所有權移轉登記；戊○○亦
盜用謝華月之印章、偽造文書用以盜領存款等情，因認被告亦涉有刑法第一百六十九
條之誣告罪嫌云云。惟訊據被告堅決否認有誣告之犯意，並辯稱：因有合理之懷疑，
始訴請法院查證等語。原判決以：(1)刑法第一百六十九條第一項之誣告罪，以虛構事
實，進而申告為要件。所謂虛構事實，指明知無此事實，而故意捏造者而言，如係出
於誤信、誤解、誤認或懷疑有此事實而為申告，縱令所告不實，或所申告之內容尚非
全然無因，衹因缺乏積極證明，致被申告者不受訴追處罰，因其缺乏誣告故意，仍難
使負刑責。(2)系爭Ａ、Ｂ土地，係於八十二年十二月二十三日、八十三年三月十八日
，以贈與為原因而移轉登記予乙○○；系爭Ｃ土地，則係於八十三年五月十二日以買
賣為原因移轉登記予乙○○，其時間均在謝華月臥病期間內，其他子女均未獲分霑。
而據以辦理土地移轉登記所使用之印鑑證明，或為七十五年、或為八十年所核發，距
離辦理移轉登記之時日甚遠，究與常情有異，被告因而懷疑上訴人等盜用印章辦理移
轉登記，並非全然無因。(3)系爭Ａ、Ｂ、Ｃ土地分屬田、水地目，有土地登記簿謄本
在卷可憑，而乙○○、甲○○夫婦係以代書為業，此為乙○○、甲○○所是認，依法
不能取得自耕能力證明。被告因而懷疑渠等於申請自耕能力證明時，隱匿實情，使公
務員登載不實，並非憑空捏造。(4)證人謝紅川證稱：「父親土地移轉登記給戊○○後
，伊才知道，是反訴人戊○○講的，伊並未聽謝華月提及」。證人謝紅田亦證稱：「
我沒辦法回答（丙○○是否知道），因為我爸爸或我媽媽有沒有跟他講，我沒有聽到
也沒有看到」。至於謝紅田雖證述，丁○○曾去乙○○家抱怨（見丁○○有罪部分）
，僅能證明丁○○知情，並無其他任何證據足資證明丙○○亦知情。(5)謝華月係四年
八月二十八日出生，於晚年已長期臥病在床，自無親自辦理提存款項，惟其存摺上之
提存款紀錄頻繁，其中並有八十萬元轉入戊○○之女謝怡妃之帳戶、二百三十萬元轉
入乙○○之帳戶，此為戊○○、乙○○所是認，並有謝華月在華南銀行之活期儲蓄存
款存摺影本在卷可稽。被告因而懷疑渠等涉有冒領嫌疑，並非全然無因，難認有誣告
之故意。至於自訴意旨所稱，謝華月帳戶內之存款一千三百八十七萬四千九百四十元
均遭盜領殆盡部分。經向華南銀行調閱謝華月帳戶自八十三年二月一日起至八十四年
四月十二日之取款憑條計十九張，以調查該金錢係由何人提領。惟客戶提款時，銀行
僅核對存摺、取款憑條及印鑑章，不必確認其身分，從而僅憑取款條無從得知何人具
領，有該銀行之復函在卷可考。被告因而懷疑被冒領，亦屬於合理懷疑，難認有誣告
之故意。至於乙○○、謝紅田另對於謝阿振、謝紅川所提出冒領存款之告訴，嗣後經
另案判刑確定；另謝龍霞、謝佩芸亦證稱繼承人會議時，被告有到場。但在開繼承人
會議時，乙○○係於謝阿振、謝紅川不在場之情況下，單方指稱謝阿振、謝紅川冒領
存款，在場者無從肯認何人冒領，況該次會議並無任何具體共識或結論，亦難認被告
捏造事實，故意誣告冒領其餘存款。至於謝華月雖曾於八十二年四月十五日遷戶籍；
另被告曾於八十四年五月十五日向稅捐機關申請謝華月之遺產清冊，亦均無從證明被
告故意捏造事實誣告。被告丙○○部分，係基於合理之懷疑而訴請判明是非曲直，既
無虛構、捏造，即與誣告罪之構成要件不符。此外復查無其他任何證據足資證明被告
有誣告之犯意，自不得僅憑上訴人等之指訴，即入人於罪。爰維持第一審諭知被告無
罪之判決，駁回上訴人等在第二審之上訴，已詳細說明其取捨證據及得心證之理由。
上訴意旨，徒憑己見，就原判決已說明事項或屬原審採證認事職權之適法行使，再為
枝節性問題之爭執，或重為事實之爭辯，顯與法律規定得為第三審上訴理由之違法情
形，不相適合。其上訴違背法律上之程式，應予駁回。
據上論結，應依刑事訴訟法第三百九十五條前段，判決如主文。
中　　　華　　　民　　　國　　九十三　　年　　　十　　　月　　二十八　　日
                              最高法院刑事第八庭
                                  審判長法官  陳　炳　煌
                                        法官  陳　世　雄
                                        法官  韓　金　秀
                                        法官  吳　信　銘
                                        法官  黃　正　興
      右正本證明與原本無異
                                              書  記  官
中　　　華　　　民　　　國　　九十三　　年　　 十一 　　月　　　二　　　日
                                                                        Ｌ
